【裁判字號】    97,訴,192
【裁判日期】    970730
【裁判案由】    違反臺灣地區與大陸地區人民關係條例等
【裁判全文】
臺灣花蓮地方法院刑事判決               97年度訴字第192號
公  訴  人  臺灣花蓮地方法院檢察署檢察官
被      告  甲○○
            丙○○
            己○○
            庚○○
            戊○○
上列被告因違反臺灣地區與大陸地區人民關係條例等案件，經檢
察官提起公訴（96年度偵字第5039號），被告於準備程序中，就
被訴事實為有罪之陳述，經本院裁定改行簡式審判程序審理，判
決如下：
    主  文
甲○○共同連續違反不得使大陸地區人民非法進入臺灣地區之規
定，處有期徒刑壹年。減為有期徒刑陸月。
己○○共同連續違反不得使大陸地區人民非法進入臺灣地區之規
定，處有期徒刑捌月。減為有期徒刑肆月，如易科罰金，以銀元
參佰元即新臺幣玖佰元折算壹日。
丙○○共同違反不得使大陸地區人民非法進入臺灣地區之規定，
處有期徒刑陸月，如易科罰金，以銀元參佰元即新臺幣玖佰元折
算壹日。減為有期徒刑參月，如易科罰金，以銀元參佰元即新臺
幣玖佰元折算壹日。
庚○○、戊○○共同連續行使明知為不實之事項，而使公務員登
載於職務上所掌之公文書，足以生損害於公眾，處有期徒刑肆月
，如易科罰金，以銀元參佰元即新臺幣玖佰元折算壹日。減為有
期徒刑貳月，如易科罰金，以銀元參佰元即新臺幣玖佰元折算壹
日。
    事  實
一、甲○○、庚○○及戊○○均係臺灣地區人民，分別與周春來
    （前經本院判決確定）基於共同行使使公務員登載不實公文
    書之犯意聯絡，於民國91年9 、10月間，先由周春來居間仲
    介前往大陸地區福建省，以如附表編號一、二、三所示，分
    別與無結婚真意之大陸男子黃玉康、大陸女子曹秀蘭、辜美
    媛（黃玉康、曹秀蘭及辜美媛由檢察官另為不起訴處分）辦
    理假結婚手續，領得大陸地區福建省民政局發給之結婚證，
    並向大陸地區福建省福州市公證處取得結婚公證書後，即返
    回臺灣，而向財團法人海峽交流基金會（下稱海基會）申請
    驗證取得海基會證明，並持前開結婚公證書及海基會之證明
    書，填具結婚登記申請書，向花蓮縣秀林鄉戶政事務所申請
    辦理結婚之戶籍登記，以上開不實事項使戶政人員在形式審
    查後，登載於職務上作成之戶籍登記簿內，據以製作戶籍謄
    本及據以換發身分證，足生損害於戶政機關對於戶籍資料管
    理之正確性，再分別於不詳日期持上開使公務員登載不實之
    公文書，向花蓮縣警察局新城分局秀林分駐所辦理對保手續
    足生損害於該警察機關對於保證人與被保證人間身分關係審
    核之正確性，復向改制前之內政部警政署入出境管理局申請
    其不實之大陸配偶進入臺灣地區，足生損害於境管機關就進
    入臺灣地區旅行證核發之正確性。嗣後甲○○並使黃玉康以
    此假結婚之名義，於附表所示日期，非法進入臺灣地區，曹
    秀蘭及辜美媛則入境未獲准許。
二、甲○○、周春來並基於同前之概括犯意，再分別與莊珮君、
    乙○○（該二人均俟到案後另行審理）、己○○及丙○○基
    於共同犯意之聯絡，由周春來委託甲○○介紹並帶領臺灣地
    區人民莊珮君、乙○○、己○○及丙○○等人，前往大陸地
    區福建省，以如附表編號四、五、六、七所示，與無結婚真
    意之丁○○（俟其到案後另行審理）、吳林清、吳家明及黃
    武祥（吳林清、吳家明及黃武祥等人由檢察官另為不起訴處
    分）等人辦理假結婚手續，領得大陸地區福建省民政局發給
    之結婚證，並向大陸地區福建省福州市公證處取得結婚公證
    書後，即返回臺灣，而向財團法人海峽交流基金會（下稱海
    基會）申請驗證取得海基會證明，並持前開結婚公證書及海
    基會之證明書，填具結婚登記申請書，向花蓮縣秀林鄉戶政
    事務所申請辦理結婚之戶籍登記，以上開不實事項使戶政人
    員在形式審查後，登載於職務上作成之戶籍登記簿內，據以
    製作戶籍謄本及據以換發身分證，足生損害於戶政機關對於
    戶籍資料管理之正確性，再分別於不詳日期持上開使公務員
    登載不實之公文書，向花蓮縣警察局新城分局秀林分駐所辦
    理對保手續足生損害於該警察機關對於保證人與被保證人間
    身分關係審核之正確性，復向改制前之內政部警政署入出境
    管理局申請其不實之大陸配偶進入臺灣地區，足生損害於境
    管機關就進入臺灣地區旅行證核發之正確性。嗣後莊珮君、
    乙○○、己○○及丙○○並使丁○○、吳林清、吳家明及黃
    武祥等人以此假結婚之名義，於附表所示日期，非法進入臺
    灣地區。
三、案經內政部入出國及移民署專勤事務第一大隊報告臺灣花蓮
    地方法院檢察署檢察官偵查起訴。
    理  由
一、上揭事實，業據被告甲○○、丙○○、己○○、庚○○及戊○○等於本院準備程序及審理時坦承不諱，並有大陸地區福
    建省福州市公證處公證書及結婚證明書、財團法人海峽交流
    基金會證明、結婚登記申請書、大陸地區人民申請來台查詢
    、旅客入出境記錄查詢、全戶戶籍資料查詢結果在卷可稽，
    被告等之自白核與事實相符，應堪採信。是本件事證已明確
    ，被告等之上開犯行已堪認定，應予依法論科。
二、本案被告等行為後，刑法於94年2月2日修正公布，95年7 月
    1 日施行，其中刪除第56條（連續犯）及第55條後段（牽連
    犯），並修正第2 條（新舊法之比較適用）、第33條第5 款
    （罰金刑）、第28條（共同正犯）等規定。其中刑法第2 條
    係規範行為後法律變更所生新舊法律比較適用之準據法，是
    刑法第2 條本身雖經修正，但該條文既屬適用法律之準據法
    ，本身尚無比較新舊法之問題，應逕適用裁判時即修正後刑
    法第2條規定以決定適用之刑罰法律。
  (一)行為後法律有變更者，適用行為時之法律。但行為後之法律
    有利於行為人者，適用最有利於行為人之法律，修正後刑法
    第2 條第1 項定有明文。又比較時應就罪刑有關之共犯、未
    遂犯、想像競合犯、牽連犯、連續犯、結合犯，以及累犯加
    重、自首減輕暨其他法定加減（如身分加減）與加減例等一
    切規定，綜其全部罪刑之結果而為比較。再從刑附屬於主刑
    ，除法律有特別規定者外，依主刑所適用之法律（最高法院
    95年第8次刑事庭會議決議參照）。
  (二)就刑法第33條第5 款部分，本案被告等所犯刑法第214 條本
    身雖均未修正，但在此次刑法及其施行法修正之前，依罰金
    罰鍰提高標準條例第1 條前段之規定，其第214 條之罰金部
    分之法定刑度為「銀元500 元（即新臺幣15,000元）以下，
    銀元1 元（即新臺幣30元）以上」，嗣因刑法施行法第1 條
    之1 已增訂：「中華民國94年1 月7 日刑法修正施行後，刑
    法分則所定罰金之貨幣單位為新臺幣；94年1 月7 日刑法修
    正時，刑法分則編未修正之條文定有罰金者，自94年1月7日
    刑法修正施行後，就其所定數額提高為30倍，但72年6 月26
    日至94年1 月7 日新增或修正之條文，就其所定數額提高為
    3 倍」，此規定因屬前揭罰金罰鍰提高標準條例第1 條但書
    所稱之「法律已依一定比率規定罰金或罰鍰之數額或倍數」
    ，自應優先適用，另修正後刑法第33條第5 款亦已將罰金刑
    調整為新臺幣1,000 元以上，以百元計算，故依前述標準換
    算後，第214 條之罰金刑度部分已變更為「新臺幣15,000元
    以下，新臺幣1,000 元以上」，經比較前後規定之刑度，應
    以修正前之規定對被告較為有利。
  (三)修正前刑法第28條共犯之規定為：「二人以上共同實施犯罪
    之行為者，皆為正犯」，修正施行後之規定則為：「二人以
    上共同實行犯罪之行為者，皆為正犯」，揆諸本條之修正理
    由係為釐清陰謀共同正犯、預備共同正犯、共謀共同正犯是
    否合乎本條規定之正犯要件。而本案被告等共同為前述犯行
    ，既屬實行犯罪行為之正犯，則適用修正施行前之刑法第28
    條規定，較有利於被告。
  (四)修正前刑法第56條有關「連續數行為而犯同一之罪名者，以
    一罪論，但得加重其刑至二分之一」之連續犯規定，經修正
    刪除。被告等所犯數次行使使公務員不實登載之文書罪（分
    別向戶政事務所、警察局及入出境管理局行使）之行為，均
    發生於新法施行之前，各所為犯罪時間緊接，均係犯基本構
    成要件相同之罪名，其等主觀上顯各係基於概括犯意所為，
    為連續犯，依修正前刑法第56條規定，應論以一罪，而在刑
    法修正後，則應分論併罰，自以修正前連續犯之規定較有利
    於被告。
  (五)被告甲○○等行為後，94年1 月7 日修正刪除刑法第55條後
    段關於牽連犯之規定，並自95年7月1日施行。本件被告等所
    犯上開違反修正前或修正後臺灣地區與大陸地區人民關係條
    例第15條第1款、第79條第1項之罪與刑法第216條、第214條
    之罪間具有牽連犯之關係，依修正前即行為時之規定，應從
    一重之修正前或修正後臺灣地區與大陸地區人民關係條例第
    15 條、第79條第1項之罪處斷；依修正後之刑法既已刪除牽
    連犯之規定，則所犯上述各罪應依數罪併罰之規定分論併罰
    。比較新舊法之規定，修正後之規定並非較有利於被告，依
    刑法第2條第1項前段之規定，應適用行為時之法律，即適用
    修正前刑法第55條牽連犯之規定，論以裁判上一罪。
  (六)經綜合比較前述法律變更之結果後，綜合觀察全部罪刑比較
    之結果，依修正後刑法第2條第1項前段規定，應適用修正前
    刑法第28條、第56 條、第55條及第33條第5款之規定。
  (七)另修正刑法係自95年7 月1 日起施行，在此之前，刑法分則
    編有關罰金刑之貨幣單位係銀元；且依刑法分則編應處罰金
    者，應適用罰金罰鍰提高標準條例第1 條之規定；亦即應按
    各該具體條文制定或修正之時間先後，定其提高之倍數。惟
    被告行為後，刑法施行法增訂第1 條之1 ，於95年6 月14日
    經總統公布，並自同年7 月1 日起施行；該條規定：「中華
    民國94年1 月7 日刑法修正施行後，刑法分則編所定罰金之
    貨幣單位為新臺幣。94年1 月7 日刑法修正時，刑法分則編
    未修正之條文定有罰金者，自94年1 月7 日刑法修正施行後
    ，就其所定數額提高為30倍。但72年6 月26日至94年1月7日
    新增或修正之條文，就其所定數額提高為3 倍」。亦即自95
    年7月1日起，刑法分則編所定罰金之貨幣單位，由原來之銀
    元改為新臺幣；且94年1月7日刑法修正時，刑法分則編未修
    正之條文定有罰金者，自95年7月1日起，有關罰金之數額提
    高為30倍。刑法第214 條之罪自24年7月1日施行後即未再修
    正，依增訂刑法施行法第1條之1之規定，其罰金以新臺幣為
    單位，數額應提高30倍。此與增訂前之罰金以銀元為單位，
    且適用罰金罰鍰提高標準條例第1條前段之結果應提高10 倍
    ，而新臺幣與銀元之比例為3：1，換算結果亦為30倍者，並
    無不同。亦即增訂刑法施行法第1條之1之意旨，僅在使刑法
    規範之罰金刑之貨幣單位，一律改為新臺幣，並使增訂前後
    有關罰金刑提高之倍數一致，對被告而言，並無有利、不利
    之比較適用之問題，且此增訂之規定應屬罰金罰鍰提高標準
    條例第1條但書之情形，當無同條前段規定之適用，自應逕
    行適用刑法施行法第1條之1之規定。
  (八)被告於行為時之刑法第41條第1 項前段規定：「犯最重本刑
    為5 年以下有期徒刑以下之刑之罪，而受6 個月以下有期徒
    刑或拘役之宣告，因身體、教育、職業、家庭之關係或其他
    正當事由，執行顯有困難者，得以1 元以上3 元以下折算一
    日，易科罰金。」，又被告行為時之易科罰金折算標準，修
    正前罰金罰鍰提高標準條例第2 條前段（現已刪除）規定，
    就其原定數額提高為100 倍折算1 日，則本件被告行為時之
    易科罰金折算標準，應以銀元300 元折算1 日，經折算為新
    臺幣後，應以新臺幣900 元折算為1 日。惟95年7 月1 日修
    正公布施行之刑法第41條第1 項前段則規定：「犯最重本刑
    為五年以下有期徒刑以下之刑之罪，而受六個月以下有期徒
    刑或拘役之宣告者，得以新臺幣一千元、二千元或三千元折
    算一日，易科罰金。」，比較修正前後之易科罰金折算標準
    ，以95年7 月1 日修正公布施行前之規定，較有利於被告，
    則應依刑法第2 條第1 項前段，適用修正前刑法第41 條第1
    項前段規定，定其折算標準。
  (九)按被告丙○○犯罪後，臺灣地區與大陸地區人民關係條例於
    92年10月29日修正公布，於92年12月31日施行生效。經新舊
    法比較，以舊法較有利於被告，依刑法第2 條第1 項之規定
    ，應以修正前臺灣地區與大陸地區人民關係條例第79 條第1
    項較有利被告。
三、核被告甲○○所為係犯刑法第216 條、第214 條之行使使公
    務員登載不實文書罪、違反臺灣地區與大陸地區人民關係條
    例第15條第1 款之規定，而犯同法第79條第1 項之使大陸地
    區人民非法進入臺灣地區罪；被告丙○○、己○○所為，係
    犯刑法第216 條、第214 條之行使使公務員登載不實文書罪
    、違反修正前臺灣地區與大陸地區人民關係條例第15 條第1
    款之規定，而犯同法第79條第1 項之使大陸地區人民非法進
    入臺灣地區罪；被告庚○○、戊○○所為，係犯刑法第 216
    條、第214 條之行使使公務員登載不實文書罪。被告甲○○
    與周春來、黃玉康間，就附表編號一所載之罪；被告庚○○
    與周春來、曹秀蘭間，就附表編號二所載之罪；戊○○與周
    春來、辜美媛間，就附表編號三所載之罪；被告甲○○、莊
    珮君、丁○○與周春來間，就附表編號四所載之罪；被告甲○○、乙○○與周春來、吳林清間，就附表編號五所載之罪
    ；被告甲○○、己○○與周春來、吳家明間，就附表編號六
    所載之罪；被告甲○○張、丙○○與周春來、黃武祥間，就
    附表編號七所載之罪，均有犯意之聯絡及行為之分擔，皆為
    共同正犯。被告等所犯使公務員登載不實罪，均為行使之高
    度行為所吸收，不另論罪。被告甲○○所犯附表編號一、四
    至七所載之數次共同違反修正前及修正後臺灣地區與大陸地
    區人民關係條例第15條第1款之規定，而犯同法第79條第1項
    之使大陸地區人民非法進入臺灣地區罪，其時間緊接，犯罪
    構成要件相同，顯係各基於概括犯意而為之，應依修正前刑
    法第56條之規定，以連續犯論以修正後臺灣地區與大陸地區
    人民關係條例第15條第1款之規定，而犯同法第79條第1項之
    使大陸地區人民非法進入臺灣地區罪一罪，並依法加重其刑
    。被告己○○所犯如附表編號六所載之數次共同違反修正前
    臺灣地區與大陸地區人民關係條例第15條第1 款之規定，而
    犯同法第79條第1 項之使大陸地區人民非法進入臺灣地區罪
    ，其時間緊接，犯罪構成要件相同，顯係各基於概括犯意而
    為之，應依修正前刑法第56條之規定，以連續犯論以修正前
    臺灣地區與大陸地區人民關係條例第15條第1 款之規定，而
    犯同法第79條第1 項之使大陸地區人民非法進入臺灣地區罪
    一罪，並依法加重其刑。被告甲○○、丙○○、己○○、庚○○、戊○○等先後多次行使使公務員登載不實文書犯行，
    時間緊接，犯罪構成要件相同，顯係各基於概括犯意而為之
    ，應依修正前刑法第56條連續犯之規定論以連續行使使公務
    員登載不實文書罪，並依法加重其刑。又被告田秋香、己○○所犯上開連續行使使公務員登載不實文書罪與連續使大陸
    地區人民非法進入臺灣地區罪等二罪間，有方法目的之牽連
    關係，應從一重之連續使大陸地區人民非法進入台灣地區罪
    處斷。被告丙○○所犯上開連續行使使公務員登載不實文書
    罪與使大陸地區人民非法進入臺灣地區罪等二罪間，有方法
    目的之牽連關係，應從一重之使大陸地區人民非法進入臺灣
    地區罪處斷。另查，被告甲○○、莊珮君共同犯附表編號四
    所載之罪，其行為開始乃於92年1 月30日，其最後一次使大
    陸人士即被告丁○○入境臺灣地區固為95年2月22 日，應依
    修正後之臺灣地區與大陸地區人民關係條例第79條第1 項論
    處，然被告甲○○、莊珮君就丁○○入境臺灣欠缺掌控之能
    力，且非居於幕後策劃之主要人員，且其犯後已坦承行為錯
    誤，綜合衡酌其情節，不無情輕法重，尚堪憫恕之情形，本
    院認為如處以法定最輕刑一年以上有期徒刑，仍屬過重，乃
    依刑法第59條之規定，酌予減輕其刑（被告行為後，刑法第
    59條之規定，業於94年2月2日修正公佈，於95年7月1日施行
    ，由原所定「犯罪之情狀可憫恕者，得酌量減輕其刑」，修
    正為「犯罪之情狀顯可憫恕，認科以最低刑度仍嫌過重者，
    得酌量減輕其刑。」，惟此規定，為法院就刑之酌減審認標
    準見解之明文化，非屬法律之變更，應逕行適用新法之規定
    ，最高法院95年度第8次刑事庭會議決議參照）。
五、爰審酌被告等均無之犯罪動機、手段、其犯行足以影響政府
    機關對戶政管理及大陸地區人民入出境資料管理之正確性、
    對國家治安危害甚大，犯後坦承犯行，態度良好等一切情狀
    ，各量處如主文所示之刑，並就被告丙○○、己○○、庚○○、戊○○部分諭知易科罰金之折算標準。被告等行為皆係
    在96年4月24日以前，合於中華民國96年罪犯減刑條例第2條
    第1項第3款之規定，應予減其宣告刑2分之1如主文所示，並
    除被告甲○○外，均諭知減得之刑之易科罰金折算標準。
據上論斷，依刑事訴訟法第449 條第1 項前段、第454 條第2 項
，修正前及現行臺灣地區與大陸地區人民關係條例第79條第1 項
、第15條第1款，刑法第11條前段、第2條第1項前段、第216條、
第214 條、第59條，修正前刑法第第28條、56條、第55條、第41
條第1項前段，修正前罰金罰鍰提高標準條例第2條，現行法規所
定貨幣單位折算新臺幣條例第2 條，刑法施行法第1條之1，中華
民國96年罪犯減刑條例第2 條第1項第3款、第7條、第9條，判決
如主文。
本案經檢察官孫源志到庭執行職務。
中    華    民    國    97    年    7     月    30    日
                        臺灣花蓮地方法院刑事第二庭
                                    法  官  沈培錚
上列正本證明與原本無異。
如對本判決不服，應於送達後10日內，向本院提出上訴狀。（上
訴狀應記載具體上訴理由並應抄附繕本）
中    華    民    國    97    年    8     月    8     日
                                    書記官
附錄本判決論罪之法律條文：
臺灣地區與大陸地區人民關係條例第79條第1項：
違反第15條第1款規定者，處1年以上7年以下有期徒刑，得併科
新臺幣一百萬元以下罰金。
臺灣地區與大陸地區人民關係條例第15條第1款：
下列行為不得為之：
一  使大陸地區人民非法進入臺灣地區。
修正前臺灣地區與大陸地區人民關係條例第79條第1項：
違反第15條第1款規定者，處5年以下有期徒刑、拘役或科或併科
新臺幣50萬元以下罰金。
修正前臺灣地區與大陸地區人民關係條例第15條第1款：
下列行為不得為之：
一、使大陸地區人民非法進入臺灣地區。
中華民國刑法第216條：
行使第210條至第215條之文書者，依偽造、變造文書或登載不實
事項或使登載不實事項之規定處斷。
中華民國刑法第214條：
明知為不實之事項，而使公務員登載於職務上所掌之公文書，足
以生損害於公眾或他人者，處3年以下有期徒刑、拘役或500元以
下罰金。
附表
┌─┬───┬────────┬────────┬───────┬────┐
│編│假結婚│在中國假結婚日期│在台結婚登記日期│大陸人士非法進│居間介紹│
│號│行為人│                │                │入台灣地區日期│        │
├─┼───┼────────┼────────┼───────┼────┤
│一│甲○○│91年10月11 日   │91年11月27日    │92年1月6日    │周春來  │
│  │黃玉康│                │                │92年7月24日   │        │
├─┼───┼────────┼────────┼───────┼────┤
│二│庚○○│91年9月28 日    │91年10月28日    │未入境        │周春來  │
│  │曹秀蘭│                │                │              │        │
├─┼───┼────────┼────────┼───────┼────┤
│三│戊○○│91年9月28 日    │91年10月28日    │未入境        │周春來  │
│  │辜美媛│                │                │              │        │
├─┼───┼────────┼────────┼───────┼────┤
│四│莊珮君│91年11月6日     │91年12月2日     │92年1月30日   │周春來  │
│  │丁○○│                │                │92年7月31日   │甲○○  │
│  │      │                │                │93年5月9日    │        │
│  │      │                │                │95年2月22日   │        │
├─┼───┼────────┼────────┼───────┼────┤
│五│乙○○│91年11月8日     │91年12月20日    │92年2月11日   │周春來  │
│  │吳林清│                │                │              │甲○○  │
├─┼───┼────────┼────────┼───────┼────┤
│六│己○○│91年11月8日     │91年12月6日     │92年1月15日   │周春來  │
│  │吳家明│                │                │92年9月17日   │甲○○  │
├─┼───┼────────┼────────┼───────┼────┤
│七│丙○○│92年1月17 日    │92年2月21日     │92年4月14日   │周春來  │
│  │黃武祥│                │                │              │甲○○  │
└─┴───┴────────┴────────┴───────┴────┘


司法院資訊處製作；財團法人民間司法改革基金會備份。
